臺灣桃園地方法院民事裁定
110年度監宣字第675號
聲  請  人  陳蕙子  
代  理  人  蕭烈華律師
程序監理人  謝惠萍    址同上
關  係  人  桃園市政府

法定代理人  鄭文燦  
關  係  人  桃園市政府社會局

法定代理人  鄭貴華  
上列聲請人聲請監護宣告事件，本院裁定如下：
    主    文
宣告陳蕙子（女，民國00年0月00日生，身分證統一編號：Z0000
00000號）為受監護宣告之人。
選定桃園市政府社會局為受監護宣告之人陳蕙子之監護人。
指定桃園市政府為會同開具財產清冊之人。
聲請費用由受監護宣告之人陳蕙子負擔。
    理    由
一、按「對於因精神障礙或其他心智缺陷，致不能為意思表示或
    受意思表示，或不能辨識其意思表示之效果者，法院得因本
    人、配偶、四親等內之親屬、最近一年有同居事實之其他親
    屬、檢察官、主管機關或社會福利機構之聲請，為監護之宣
    告」、「受監護宣告之人應置監護人」、「法院為監護之宣
    告時，應依職權就配偶、四親等內之親屬、最近一年有同居
    事實之其他親屬、主管機關、社會福利機構或其他適當之人
    選定一人或數人為監護人，並同時指定會同開具財產清冊之
    人。法院為前項選定及指定前，得命主管機關或社會福利機
    構進行訪視，提出調查報告及建議。監護之聲請人或利害關
    係人亦得提出相關資料或證據，供法院斟酌」、「法院選定
    監護人時，應依受監護宣告之人之最佳利益，優先考量受監
    護宣告之人之意見，審酌一切情狀，並注意下列事項：一、
    受監護宣告之人之身心狀態與生活及財產狀況。二、受監護
    宣告之人與其配偶、子女或其他共同生活之人間之情感狀況
    。三、監護人之職業、經歷、意見及其與受監護宣告之人之
    利害關係。四、法人為監護人時，其事業之種類與內容，法
    人及其代表人與受監護宣告之人之利害關係」，民法第14條
    第1項、第1110條、第1111條、第1111條之1分別有明文。
二、聲請意旨略以：聲請人為中度智能不足，領有中度精神障礙
    之永久身心障礙證明，認知行為能力如同孩童，已達受監護
    宣告之程度，為此，爰依民法第14條第1項規定，聲請准予
    對聲請人為監護宣告。若認聲請人尚未達可監護宣告之程度
    ，則請依民法第15條之1、第1113條之1及家事事件法第174
    條規定為輔助宣告等語。又聲請人於民國95年間經第三人即
    聲請人之二伯父陳炳彰送至財團法人桃園市私立庭芳啟智教
    養院安置迄今，無親屬願意擔任聲請人之監護人，故聲請指
    定由關係人桃園市政府社會局擔任監護人，暨指定關係人桃
    園市政府為會同開具財產清冊之人等語。
三、經查，聲請人主張之上揭事實，業據提出聲請人之戶籍謄本
    、衛生福利部桃園療養院診斷證明書、中華民國身心障礙證
    明、財團法人桃園市私立庭芳啟智教養院試住申請表及契約
    書等件為證，並經本院調閱聲請人之親屬戶籍謄本附卷供參
    。又經本院前往衛生福利部桃園療養院勘驗聲請人之精神狀
    況，於鑑定人詹佳祥醫師面前點呼聲請人，並詢問其年籍資
    料、現住處，聲請人可陳述出生日期，但表示不知道是哪一
    年生，且不會背身分證字號，並表示住在「機構」、「大溪
    庭芳」、「住很久」，不知道為何會去住那裡，亦不知道每
    月費用為何及由何人支付，也沒有人去探視，經詢問父母姓
    名、有無哥哥姊姊，聲請人分別稱「爸爸沒有在，我不知道
    他們名字」、「不知道」，另表示平時會去買便當，但不知
    道多少錢，錢是老師給的，詢問「有新臺幣（下同）100元
    ，便當1個35元，買2個，找零為何？」，則稱「60元」，詢
    問在機構都在作何事？則回稱「幫忙，我不會講」，並稱平
    常喜歡看電視、電影，經詢問有無唸書？最高學歷為何？則
    稱「有，北投」，經提示民法第15條之2條文請聲請人朗讀
    ，聲請人表示不會唸，過程中聲請人意識清楚，對問題皆有
    回應，但多數回答不知道；聲請人代理人表示因聲請人需要
    開戶，故為本件聲請等語（見本院卷第75至76、85頁背面）
    。程序監理人則表示，聲請人之父親過世，母親失聯，無其
    他直系親屬，有旁系伯父母、姑姑、堂兄弟，只有在過年時
    會帶聲請人回去祭祖，平常沒有探視等語（見本院卷第85頁
    背面）。而鑑定人所屬鑑定機關衛生福利部桃園療養院提出
    鑑定報告記載略以：「理學檢查：四肢活動正常，體型過度
    肥胖。精神狀態檢查：意識清醒，外觀尚算整潔，注意力可
    短暫聚焦於簡單問話但無法持續，態度友善，情緒變化較單
    調，陪同前來的機構工作人員表示陳員在機構仍不時會暴怒
    攻擊人，衝動控制差，問題尚未問完陳員便會有搶答情形，
    言談可短暫切題，但內容貧乏，多傻笑表示自己不知道，思
    考緩慢理解力差，無明顯幻覺或妄想症狀。人時地定向感正
    常，記憶力缺損，抽象思考不佳，無數字計算能力。日常生
    活狀況：可自行進食穿衣，大小便及個人衛生尚可獨力完成
    但品質不佳，有時需他人提醒或協助，食物準備及衣物清潔
    有賴教養院工作人員，於教養院僅能嘗試幫忙簡單工作，如
    擺餐具、盛裝食物，出門購物及搭乘大眾交通工具皆須他人
    陪同協助，無法獨力完成。經濟活動能力：金錢概念只知道
    買東西需要金錢，對於金錢來源及簡單計算能力皆有缺損，
    嘗試模擬簡易購買物品的行為，個案僅能回答要跟老師拿錢
    。社會性活動：可以簡單口語與他人進行溝通，教養院工作
    人員表示陳員平日與教養院朋友互動尚可，但不時仍會出現
    暴怒、攻擊人等不適應行為而需他人協助。心理衡鑑：進行
    評估時，個案可與主試者維持簡短的眼神接觸，但對於詢問
    或測驗指導語多有困難理解，僅會被動的回答好、知道等字
    詞，即使以較簡單、淺顯的語詞說明，其仍無法配合回答，
    然透過引導、示範，其則能夠模仿主試者的動作完成部分測
    驗操作。測驗結果顯示：魏氏成人智力測驗第四版（WASI-I
    V）：全智商＝44（中度智能障礙），智力測驗結果顯示，個
    案目前之整體智力表現為中度智能障礙，其語文概念、空間
    知覺、邏輯推理、短期記憶、視覺搜尋及視動協調等能力明
    顯低於一般同年齡者，而語文知識、數學運算則為其相對優
    勢能力。適應行為量表（ABAS）：適應行為量表結果顯示，
    個案目前的整體適應行為表現明顯不佳，且落於非常低下之
    程度範圍。進一步分析，教養院工作人員表示個案可執行簡
    單的個人衛生、自我照顧、家務活動等細節，其他適應行為
    則較少或未曾出現。鑑定結果：陳員罹患有中度智能不足。
    由於認知功能不佳，缺乏識字及金錢使用能力，日常生活自
    理仍無法完全獨力完成，經濟活動及社會性活動之能力有所
    侷限，社會功能和適應能力不佳。故謂因精神障礙，致其不
    能為意思表示、受意思表示，或不能辨識其意思表示效果」
    等語，有衛生福利部桃園療養院111年2月22日桃療癮字第11
    15000472號函所附精神鑑定報告書在卷可稽（見本院卷第91
    至92頁背面）。審酌聲請人因中度智能不足，已致不能為意
    思表示或受意思表示或不能辨識其意思表示之效果，是聲請
    人向本院聲請對其為監護宣告，核無不合，應予准許。
四、次查，就本件適宜由何人擔任監護人及會同開具財產清冊之
    冊之人部分：
    ㈠經本院囑請桃園市社會工作師公會對聲請人進行訪視，該
      公會於110年10月5日以桃林字第110534號函檢附監護（輔
      助）宣告調查訪視報告記載略以：「
    1.需求評估：⑴相對人具自主行動、如廁和用餐能力，沐浴
      部分需旁人口頭提醒和少部分協助；訪視期間，相對人雖
      能正確回應個人姓名和認得安置機構人員，亦能正確分辨
      顏色及正確說出物品名稱，然相對人偶有左右錯置情況，
      且無法正確計算基本之個位數加減法，亦無法理解本案聲
      請之功能與目的，評估相對人受智能發展影響，人際互動
      、理解、判斷與思考能力有限，需旁人代為處理其事務。
      ⑵庭芳啟智教養院副院長表示，相對人二伯夫妻自述無力
      再照顧相對人，亦拒絕機構再去電告知相對人事務，機構
      因考量相對人未來恐有醫療決策或申請社會福利服務等需
      求，為維護相對人權益，故提出本案之聲請。
    2.建議：聲請人即相對人本人，相對人現於庭芳啟智教養院
      安置，受定型化契約式照顧服務，由安置機構人員主要照
      顧日常生活起居，主責處理相關事務，及保管相對人身分
      證、身心障礙證明、健保卡及相對人安置費補助核銷用之
      印章，而相對人每月安置費則由桃園市政府身心障礙者日
      間住宿及照顧式費用補助全額支付，相對人其他生活與醫
      療開銷則由安置機構、民眾捐物或相對人工作獎勵金負擔
      。訪視期間，相對人口頭表示同意由桃園市政府擔任其監
      護人，代為處理其事務，庭芳啟智教養院副院長亦口頭表
      示，同意選（指）任桃園市政府擔任本案監護人，並請法
      院依職權選（指）任公部門單位擔任本案會同開具財產清
      冊之人。此外，庭芳啟智教養院副院長基於利益迴避之考
      量，口頭婉拒由庭芳啟智教養院擔任本案會同開具財產清
      冊之人。綜合評估，相對人主述和受照顧狀況，以及庭芳
      啟智教養院副院長之陳述，未見相對人目前受照顧情況有
      明顯不適切之處，惟仍請鈞院函文徵詢桃園市政府之意見
      ，並以相對人最佳利益為考量，參酌相關事證後予以綜合
      裁量之」等語，有該調查訪視報告附卷供參（見本院卷第
      59頁）。
    ㈡依聲請人提出之財團法人桃園市私立庭芳啟智教養院家庭
      服務紀錄表顯示，關於聲請人之事項，多是由機構社工與
      聲請人之二伯陳炳彰聯絡，而陳炳彰多次表示無法支持聲
      請人，僅偶爾會於過年或祭祀時主動接聲請人返家，於社
      工聯絡邀請到機構探視聲請人、參與教養院活動或短暫接
      回聲請人時，則皆以沒有時間、無法照顧為由，予以婉拒
      （見本院卷第62至72頁）。
    ㈢因聲請人原係聲請由關係人桃園市政府擔任監護人，經本
      院函詢關係人桃園市政府，關係人桃園市政府以110年10
      月5日府社工字第1100252488號函表示：「請貴庭調查相
      對人四親等親屬資源及其擔任監護人意願和適宜性，以及
      函詢財團法人桃園市私立庭芳啟智教養院擔任會同開具財
      產清冊之人之意見。倘經貴庭調查無適合人選擔任本案監
      護人及會同開具財產清冊之人，本府基於維護相對人最佳
      利益及行政效能考量，請選任本府社會局為監護人、本府
      為會同開具財產清冊之人」（見本院卷第79頁）。本院進
      一步函詢關係人桃園市政府社會局之意見，關係人桃園市
      政府社會局以110年11月11日以桃社工字第1100097708號
      函覆：「本案倘經貴庭調查無適合人選擔任監護人選，本
      局基於維護相對人最佳利益，同意擔任監護人」（見本院
      卷第83頁）。
    ㈣綜合上情，本院審酌聲請人之父已過世，母親已失聯，現
      查得之尚存父系及母系親屬，僅聲請人之伯父陳炳彰偶有
      聯絡，然其對聲請人之事務處理並不積極，甚且多次表明
      無力照顧，其餘親屬則毫無聯繫，是聲請人現存之親屬顯
      均不適任監護人，而關係人桃園市政府社會局係聲請人住
      居所地之社會福利主管機關，負責處理及安排市民福利事
      務，擁有一定之人力、財力等資源，由其擔任聲請人之監
      護人，堪認對聲請人應會有最妥善之照顧，並為聲請人之
      利益妥善管理其財產，故如由關係人桃園市政府社會局擔
      任聲請人之監護人，較符合聲請人之最佳利益，且關係人
      桃園市政府社會局亦同意擔任聲請人之監護人，爰依前揭
      規定選定關係人桃園市政府社會局為聲請人之監護人。至
      於會同開具財產清冊之人部分，考量前述親屬狀況，並審
      酌財團法人桃園市私立庭芳啟智教養院已於社工訪視時婉
      拒擔任本件會同開具財產清冊之人，而關係人桃園市政府
      係聲請人所在之地方政府，擁有一定之人力、財力等資源
      ，且願擔任會同開具財產清冊之人，由其任會同開具財產
      清冊，亦屬適當，爰依前揭規定，指定關係人桃園市政府
      為本件會同開具財產清冊之人。
五、又依民法第1113條準用同法第1099條、第1099條之1規定，
    監護開始時，監護人對於受監護人之財產，應會同關係人桃
    園市政府於2個月內開具財產清冊，並陳報法院；於財產清
    冊開具完成並陳報法院前，監護人對於受監護人之財產，僅
    得為管理上必要之行為，附此敘明。
六、依家事事件法第168條第1項、第164條第2項，裁定如主文。
中　　華　　民　　國　　111 　年　　3 　　月　　16　　日
                    家事法庭    法　官　羅詩蘋
以上正本證明與原本無異。
如對本裁定抗告須於裁定送達後10日內向本院提出抗告狀，並繳
納抗告裁判費新臺幣1,000 元。
中　　華　　民　　國　　111 　年　　3 　　月　　17　　日
                                書記官　黃雅慧